　　　　　　　臺灣高雄地方法院民事判決
原　　　告　甲○○○　（
訴訟代理人　許龍升　　律師
　　　　　　吳春生　　律師
被　　　告　乙○○　　女，大.
上列當事人間請求確認婚姻關係不存在事件，本院於中華民國96
年5 月8 日言詞辯論終結，判決如下：
　　主　文
確認原告之子朱幼明（民國○○年○○月○ 日生，身分證統一編號：
Ｚ000000000號，民國95年6 月1 日死亡）與被告間之婚姻無效。
訴訟費用由被告負擔。
  　事實及理由
一、本件被告經合法通知，未於言詞辯論期日到場，核無民事訴
    訟法第386 條所列各款情形，爰依原告聲請，由其一造辯論
    而為判決。
二、原告起訴主張：原告為訴外人朱幼明之母，被告係大陸地區
    人民，為朱幼明戶籍登記上之配偶。因朱幼明於民國95年6
    月1 日服務於宏銘工程股份有限公司期間因肝癌死亡，依勞
    工保險條例第63條至65條規定，被告及原告分別為得依該法
    請領遺族津貼之第一、第二順位受領人。惟原告發現，朱幼
    明之戶籍資料上雖記載其曾於89年8 月3 日與大陸大區人民
    乙○○即被告結婚，惟此應係朱幼明與被告成立假結婚。蓋
    朱幼明之家屬親友均未曾見過被告，亦未曾聽聞過朱幼明告
    知其與被告有結婚之事實，更未曾有人參加過朱幼明與被告
    之結婚喜宴，被告亦未曾前來臺灣與原告履行同居義務等事
    實。是以上開被告從未來臺與朱幼明同居生活、朱幼明亦未
    告知原告其有與被告結婚等事實觀之，顯見朱幼明與被告二
    人間確無結婚之真意。況朱幼明與被告婚後均未有同居之事
    實，因依鈞院調取之朱幼明入出境資料顯示，朱幼明與被告
    雖於89年8 月3 日在大陸辦理結婚，然朱幼明於結婚之翌（
    4 ）日即入境返回臺灣，之後朱幼明即未再有出境之紀錄，
    而被告也無入境紀錄，可見兩造結婚後就沒有再會面同居。
    另依朱幼明為被告聲請入境時於89年9 月11日所寫給境管局
    之報告書上稱其於西元1999年9 月3 號認識被告而交往，但
    是朱幼明所寫之時間當時朱幼明是跟前妻即大陸人士胡建霞
    還在婚姻關係存續中，故朱幼明所寫報告書中所述與被告認
    識之經過及有結婚之意思顯然不實在。又依移民署所提供鈞
    院之被告旅行證申請書中，境管局於處理意見中有表示朱幼
    明前後婚姻只差一個月，可見境管局當時也有懷疑朱幼明結
    婚之動機，且之後縱然朱幼明因逾期補件不予許可，如果朱
    幼明真的有與被告結婚的意思，應該會再行為被告申請入台
    ，惟朱幼明並未再為被告申請入台。足見朱幼明與被告二人
    間應確無結婚之真意，其婚姻應屬無效。而被告現存戶籍登
    記，法律上狀態已有害於原告法律上之地位，爰請求確認原
    告之子朱幼明與被告間之婚姻無效等語。並聲明如主文所示
    。
三、被告經合法通知，未於言詞辯論期日到場，亦未提出書狀作
    何聲明或陳述。
四、按結婚或兩願離婚之方式及其他要件，依行為地之規定，臺
    灣地區與大陸地區人民關係條例第52條第 1項定有明文。本
    件被告為大陸地區人民，原告之子朱幼明為臺灣地區人民，
    其二人於89年8 月3 日在大陸地區辦理結婚登記，並於89年
    8 月21日在臺灣辦理結婚登記，有原告提出之戶籍謄本1 件
    為證，是其二人之結婚行為地即為大陸地區，依上開規定，
    本件其二人結婚是否合法有效，自應適用行為地即大陸地區
    之法律。經查：
  (一)中華人民共和國婚姻法第 8條固規定：「要求結婚的男女雙
    方必須親自到婚姻登記機關進行結婚登記。符合本法規定的
    ，予以登記，發給結婚證。取得結婚證，即確立夫妻關係。
    未辦理結婚登記的，應當補辦登記。」，然而同法第 5條亦
    規定：「結婚必須男女雙方完全自願，不許任何一方對他方
    加以強迫或任何第三者加以干涉。」，另中華人民共和國民
    法通則第58條第1項第4款、第7款及同條第2項亦規定，惡意
    串通，損害國家、集體或者第三人利益之民事行為，或以合
    法形式掩蓋非法目的的民事行為均屬無效，且該無效的民事
    行為，從行為開始起就沒有法律約束力。再「申請婚姻登記
    的當事人不符合中華人民共和國婚姻法規定的婚姻登記條件
    ，弄虛作假、騙取婚姻登記的，婚姻登記管理機關應當撤銷
    婚姻登記。」、「無效或被撤銷的婚姻，自始無效。」，大
    陸居民與臺灣居民婚姻登記管理暫行辦法第13條、中華人民
    共和國婚姻法第12條亦有明定。是以，關於結婚之身分行為
    ，依行為地法即大陸地區法律之規定，兩造縱使已依上開中
    華人民共和國婚姻法第 8條之規定辦理結婚登記，並取得結
    婚證，確立其等之夫妻關係，然該結婚之身分行為仍須在結
    婚之雙方當事人間均具有真實之結婚意思表示時，始為合法
    有效，否則若有意思表示不自由（即上開婚姻法第 5條）、
    惡意串通（即上開民法通則第58條第 4款）、合法掩飾非法
    （即上開民法通則第58條第 7款）、作虛弄假（即上開婚姻
    登記管理暫行辦法第13條）等情形，其所表彰結婚之意思表
    示之民事行為均屬無效，基於該無效之意思表示所締結之婚
    姻亦屬自始無效之婚姻。
  (二)本件原告主張其子朱幼明與被告雖於89年8 月3 日在大陸辦
    理結婚登記，然被告從未來臺與朱幼明同居生活，朱幼明亦
    未告知原告其有與被告結婚，朱幼明之家屬親友均未曾見過
    被告，亦未曾聽聞過朱幼明告知其與被告有結婚之事實，更
    未曾有人參加過朱幼明與被告之結婚喜宴，顯見朱幼明與被
    告二人間確無結婚之真意，其婚姻應屬無效，且朱幼明已於
    95 年6月1 日死亡等情，有原告提出之戶籍謄本、結婚證影
    本各1 件為證；復經本院依職權向內政部入出國及移民署函
    詢訴外人朱幼明是否曾為其大陸配偶即被告乙○○申請入台
    旅行證？有否核准？原因為何？及嗣後被告有無入出境台灣
    等相關資料等情，業據該署復稱：「經查台灣籍男子朱幼明
    89 年8月29日曾委託大方旅行社代申請大陸地區人民乙○○
    來台探親，因未能於規定時間內補齊所需文件申請案不予許
    可，嗣後李女並未再申請來台」等語，此有該署96年2 月27
    日移署出停葉字第09610618600 號函及所附被告申請案等相
    關資料影本1 份在卷足憑。足徵，原告所主張被告婚後從未
    來台與原告之子朱幼明同居生活等事實，應堪採信。另參以
    ，原告之子朱幼明果真有與被告結婚之真意，為何其於89年
    8 月29日委託旅行社代申請被告來台探親，未能於規定時間
    內補齊所需文件，致申請案未經許可後，至朱幼明於95年6
    月1 日死亡止，這長達近6 年期間，朱幼明竟從未再代被告
    申請來臺探親與其共同生活；並徵以，朱幼明與被告於89年
    8 月3 日在大陸結婚後，其於結婚之翌（4） 日即入境返回
    臺灣，之後朱幼明未再有任何出境之紀錄，此亦有內政部入
    出國及移民署96年1 月5 日移署資處伶字第0961060147 0號
    函所附朱幼明入出國日期證明書1 份在卷足憑，益徵，朱幼
    明與被告在大陸結婚後，雙方從未有同居共同生活之事實。
    且朱幼明在大陸與被告結婚返台後，竟從未告知其至親之母
    親即原告，且朱幼明其他家屬親友亦未曾見過被告或聽聞過
    朱幼明告知其與被告有結婚之事實，此均顯與常情有違。又
    被告經合法通知，未於言詞辯論期日到場，亦未提出書狀作
    何聲明或陳述，自堪信原告主張其子朱幼明與被告間並無結
    婚之真意，其二人之婚姻應屬無效應為真實。
  (三)綜上，本件原告已故之子朱幼明與被告間既無締結婚姻之合
    意，其二人為結婚之虛偽意思表示，自該當於前揭大陸地區
    法令所稱「惡意串通」、「以合法掩飾非法」、「弄虛作假
    」之行為，其二人締結婚姻之行為即屬自始無效。惟二人間
    因戶籍上所登記之婚姻關係仍存在，致原告私權有受侵害之
    危險存在，且此法律關係之基礎事實所生之法律狀態得以確
    認判決之方式除去，足認原告有即受確認判決之法律上利益
    。從而原告訴請確認原告之子朱幼明與被告間之婚姻無效，
    為有理由，應予准許。
五、據上論結，本件原告之訴為有理由，依民事訴訟法第385第1
    項前段、第78條，判決如主文。
中　　　華　　　民　　　國　  96  　年  　5 　月　29　日
                        家事法庭   法  官　廖家陽
以上正本，係照原本作成。
如不服本判決，應於送達後20日內，向本院提出上訴狀並表明上
訴理由，如於本送達前提起上訴者，應於判決送達後10日內補提
上訴理由書（須附繕本）。
中　　　華　　　民　　　國　  96  　年  　5 　月　29　日
                                   書記官　林憶雯
